最高法院刑事判決　　　　　　　　　 111年度台上字第3841號
上　訴　人　古憲謙




原 審辯護 人
兼選任辯護人　林詠御律師
上列上訴人因殺人未遂案件，不服臺灣高等法院中華民國111年4
月12日第二審判決（111年度上訴字第188號，起訴案號：臺灣新
北地方檢察署110年度偵字第21884號），由原審辯護人代為提起
上訴，本院判決如下：
    主  文
上訴駁回。
    理  由
一、刑事訴訟法第377 條規定，上訴於第三審法院，非以判決違
    背法令為理由，不得為之。是提起第三審上訴，應以原判決
    違背法令為理由，係屬法定要件。如果上訴理由書狀並未依
    據卷內訴訟資料，具體指摘原判決不適用何種法則或如何適
    用不當，或所指摘原判決違法情事，顯與法律規定得為第三
    審上訴理由之違法情形不相適合時，均應認其上訴為違背法
    律上之程式，予以駁回。
二、本件原審審理結果，認定上訴人古憲謙有如原判決事實欄所
    載之犯行，因而維持第一審依想像競合犯規定，從一重論處
    上訴人犯殺人未遂罪刑，及諭知相關沒收之判決，駁回上訴
    人在第二審之上訴，已依其調查證據之結果，載述憑以認定
    之心證理由。
三、證據之取捨及事實之認定，為事實審法院之職權，如其判斷
    無違經驗法則或論理法則，不能任意指為違法。原判決係依
    憑上訴人不利己之供述（於第一審審理時對放火燒燬現供人
    使用住宅未遂罪及殺人未遂罪均坦承認罪），佐以證人即告
    訴人洪嘉亨、蕭冬侑（為洪嘉亨之母）、被害人郭素連（為
    新北市五股區○○路「○○宮」〈地址詳卷，或稱五股址住
    宅〉之屋主）、證人洪小島（為洪永村〈為洪嘉亨之祖父〉
    之子、洪世樺〈為洪嘉亨之堂哥〉之父）等不利於上訴人之
    證詞，及卷附員警職務報告、新北市政府警察局三重分局光
    明派出所受理民眾110 報案案件、內政部警政署刑事警察局
    指紋鑑定書、新北市政府警察局DNA 鑑驗書、新北市政府消
    防局火災原因調查鑑定書、監視器錄影畫面擷圖、上訴人案
    發當日騎車行車軌跡圖、上訴人以通訊軟體LINE（下稱LINE
    ）傳送予洪嘉亨之訊息、現場照片及新北市政府警察局三重
    分局刑案現場勘察報告等證據資料，認定上訴人有放火燒燬
    現供人使用之住宅未遂及殺人未遂犯行，並就上訴人否認殺
    人未遂犯行，辯稱無殺人犯意，亦無殺人之不確定故意云云
    ，如何不足採信，說明刑法放火罪係對特定物以火力引起燃
    燒之行為，通常具有延燒可能性與不可控制性，對不特定多
    數人之生命、身體、健康、財產發生嚴重危險，乃以危險犯
    方式禁止，屬於將行為處罰前置化之犯罪類型。但並非每個
    放火行為皆會對生命、身體、健康或財產發生實害，有實害
    結果之發生也往往係因外在因素或物理作用等的支配，非必
    由行為人「使其發生」或「任其發生」，故行為人對於殺人
    實害結果與放火危險狀態之認識與意欲，既有高低之別，均
    需各別加以證明與確定，不能藉由生命法益受侵害之結果，
    反推具有殺人故意，亦不能逕以放火直接故意之存在，推論
    具有殺人之直接故意，仍須回歸各個構成要件事實獨立判斷
    。而判斷行為人主觀上是否有殺人犯意，除應斟酌其犯罪手
    段、使用工具、行為時之態度外，尚應深入觀察行為人與被
    害人之關係、行為人之動機、與被害人之衝突起因、事後的
    應對、行為當時所受之刺激、被害人之受傷情形等予以綜合
    判斷。上訴人於第一審法院羈押訊問時供稱：我與洪嘉亨有
    糾紛，曾誤傷洪嘉亨之弟洪嘉男，該案我被判有期徒刑2 年
    10月，洪嘉亨兄弟還上訴，想到與洪嘉亨是多年朋友，他們
    不願和解，存心要我被關，所以很氣憤，案發當日喝點酒，
    又被另外1 位朋友毆打，情緒不好，所以先去加油站買汽油
    ，同日晚間先前往新北市五股區洪嘉亨母親經營的「○○宮
    」點火，倒汽油在鐵門，當時鐵門是關起來的，點完火就跑
    ，之後轉往三重區○○街洪嘉亨的住家「○○宮」（地址詳
    卷，或稱三重址住宅），他阿公及堂哥也住在裡面，我在鐵
    門點火，鐵門是拉上的，因為前1 個宮廟燒得沒有很嚴重，
    我想再狠一點，就往鐵門上的孔倒汽油到門裡面，然後以衛
    生紙點火，丟到地上引燃汽油等語。對照上訴人於案發當日
    晚間9 時46分許，以LINE傳送「看來你真的不怕死」、「好
    的」、「我不會在（再）惜情了」等訊息，可見上訴人與洪
    嘉亨間，確因上開訴訟問題，對洪嘉亨心生忿恨，因而衍生
    向洪嘉亨居住之處所潑灑汽油點火之動機。又依前揭上訴人
    之供述，其知悉上開2 處為供洪嘉亨及其家人居住使用之住
    宅，該2處1樓尚兼宮廟使用，存放有香品、金紙等易燃物，
    有現場照片可參，而汽油具有揮發性高、燃點低、屬流動液
    體，亦不規則延燒、點燃後會快速產生高溫及大量濃煙等特
    性，為一般智識正常之人所知悉，且當時為夜晚就寢時間，
    上訴人潑倒汽油引燃火勢之地點為住宅鐵門即對外出入口，
    其內居住之人極可能因反應不及，且出入口受阻而無法及時
    逃生，導致死亡之嚴重結果，上訴人僅因不滿洪嘉亨對其殺
    人未遂案件之處理方式，即對住宅潑灑汽油引燃，其對於引
    發之火勢、濃煙，極有可能造成屋內人員死亡之結果均有所
    認識、預見，卻執意放火報復，且於點火後，亦未對住宅內
    人員為示警，反而逕自逃離現場，甚至於五股址住宅放火後
    ，猶認火勢不夠猛烈，不足以洩憤，刻意在三重址住宅鐵門
    孔隙傾倒汽油，使流入屋內，顯有縱使發生住宅內人員傷亡
    結果，亦不違背其放火本意之殺人不確定故意。雖消防隊抵
    達現場搶救時，火勢已由民眾自行撲滅，始未生人員死亡之
    結果，然無從據為有利於上訴人之認定。所為論斷，與經驗
    及論理法則尚無不合，又本件起訴書雖未載明上訴人犯殺人
    未遂罪之罪數究竟為何，惟第一審判決已敘明上訴人係以 1
    放火行為，同時犯殺人未遂共5 罪（即殺害洪嘉亨、郭素連
    與其子、洪永村及洪世樺等5 人未遂），及放火燒燬現供人
    使用住宅未遂罪，為想像競合犯，依刑法第55條規定，從一
    重以殺人未遂罪處斷。且原審於告知上訴人犯罪嫌疑及所犯
    罪名時，除告知罪名所犯法條外，並說明其餘如起訴書及第
    一審判決書所載。換言之，對於殺人未遂之罪數已予告知，
    並未妨礙上訴人訴訟防禦權之行使。再者，上訴人自承與洪
    嘉亨係自國小即認識的朋友，知悉洪嘉亨居住之五股址或三
    重址住宅內，分別居住有與洪嘉亨相關之人，嗣於案發前因
    與洪嘉亨有仇隙，先以LINE傳送將不利於洪嘉亨之訊息，然
    後於夜晚前往上開2 址放火，自有殺害洪嘉亨及居住其內之
    人的不確定故意。上訴意旨置原判決明白之論述於不顧，猶
    謂伊僅與洪嘉亨有細故，與郭素連母子、洪永村及洪世樺均
    無仇怨，有何動機要殺害其4 人，且縱火時無從確定當時有
    何人住在裡面，何況火勢很快就被撲滅，伊無殺人的不確定
    故意。退萬步言，縱認伊有殺人的不確定故意，但伊放火時
    ，洪嘉亨既不在上開2址之住宅內，原判決認伊觸犯5個殺人
    未遂罪，亦有違誤，且原審並未告知伊觸犯5 個殺人未遂罪
    ，妨礙伊訴訟防禦權的行使云云，無非對原審證據取捨、證
    據證明力之判斷，及原審訴訟程序之適法行使，依憑己見，
    再為爭辯，難認係適法之第三審上訴理由。
四、刑法第59條之酌量減輕其刑，必其犯罪情狀顯可憫恕，在客
    觀上足以引起一般人之同情，認為即予宣告法定最低度刑，
    猶嫌過重，始有其適用。原判決已敘明上訴人僅因細故，即
    率爾購買汽油盛裝於保特瓶內，先後前往洪嘉亨居住之五股
    址及三重址住宅縱火，雖因及時發現撲滅火勢，始未釀成巨
    大遺憾，惟對住宅放火，具有延燒可能性與不可控制性，可
    能對不特定多數人之生命、身體、健康、財產發生嚴重危險
    ，上訴人之犯罪情節難認有何特殊之原因或事由，在客觀上
    足以引起一般人之同情而顯可憫恕，亦無科以刑法第271 條
    第2項減輕後之最低度刑（有期徒刑5年）仍嫌過重之情形，
    因而未依刑法第59條規定減輕其刑，已論敘說明甚詳。且此
    為原審裁量職權之適法行使，尚難任意指為違法。上訴意旨
    對原判決已明白論斷之事項，再為爭論，指摘原判決未依上
    述規定酌減其刑為不當，仍非合法之第三審上訴理由。
五、其餘上訴意旨，均非依據卷內訴訟資料具體指摘原判決不適
    用何種法則或如何適用不當，徒就原審採證認事職權之適法
    行使，以及原判決已明白論斷說明之事項，暨其他不影響於
    判決結果之枝節問題，漫事爭論，顯與法律規定得為第三審
    上訴理由之違法情形不相適合，揆之首揭說明，本件上訴違
    背法律上之程式，應予駁回。 
據上論結，應依刑事訴訟法第395條前段，判決如主文。
中    華    民    國   111    年    9     月    28    日
                  刑事第八庭審判長法  官  何  菁  莪  
                                  法  官  何  信  慶  
                                  法  官  朱  瑞  娟  
                                  法  官  黃  潔  茹  
                                  法  官  劉  興  浪  
本件正本證明與原本無異
                                  書記官
中    華    民    國   111    年    10    月    3     日